---
title: "Introdução ao Programa R"
output: html_document
---

```{r setup, include=FALSE}
knitr::opts_chunk$set(echo = TRUE)
```

## Descrição do Curso

Esse curso apresentará o programa R, como linguagem de programação, seguido dos 
principais tipos de objetos (vetores, matrizes, e tabelas), criação de funções,
elaboração de gráficos e aplicações básicas em estatística.

## Objetivos

* Entender o funcionamento do programa bem como suas principais aplicabilidades
em problemas variados.

* Compreender a necessidade do uso e reuso desse programa para que potenciais 
usuários colaboradores continuem com o desenvolvimento do programa.

## Unidade 1 - Introdução ao programa R

### 1.1 Dominando o R: Instalação, Fundamentos e Primeiros Passos com R e RStudio

#### 1.1.1 Introdução à Linguagem R

Olá, pessoal! Seja bem-vindo a esta jornada de aprendizado com a linguagem R. 
Quem conduz essa trilha é Laura, e juntos exploraremos como utilizar esse 
poderoso software para manipulação, análise e visualização de dados. 
Considerado atualmente uma das melhores ferramentas para tais finalidades, 
o R será nosso aliado neste curso, desenvolvido pelos professores 
Gilberto Rodrigues Niska, Josiane Rodrigues e Juliano Bertolini.

Em um mundo onde os computadores fazem parte das mais variadas atividades do 
cotidiano e do ambiente profissional, é essencial possuir um conjunto mínimo 
de habilidades para utilizá-los de forma eficaz. Nesse contexto, o 
R destaca-se como uma linguagem de fácil aprendizagem, especialmente nas 
áreas de estatística, análise de dados e ciência de dados.

#### 1.1.2 Crescimento e Versatilidade do R

A popularidade do R tem crescido não apenas na estatística, mas também em 
áreas como matemática, morfometria, ecologia, entre outras. 
Sua versatilidade permite melhor visualização dos dados e o torna útil em 
tópicos avançados como estatística Bayesiana, simulação computacional e 
ensino de estatística. Ao longo deste curso, veremos como o R pode ajudar a 
resolver problemas práticos por meio de seus recursos computacionais.

#### 1.1.3 Estrutura do Curso

Este curso abordará:

* **Instalação do R e do RStudio**
* **Conceitos básicos de programação**
* **Estruturas de repetição**
* **Objetos fundamentais** como vetores, matrizes e tabelas
* **Funções**
* **Criação de gráficos** (2D e 3D)
* **Aplicações estatísticas básicas**

O R foi criado em 1996 por Ross Ihaka e Robert Gentleman, da Universidade de 
Auckland, na Nova Zelândia. Inspirado no software S+, 
ele surgiu como uma alternativa gratuita aos softwares pagos. 
Desde então, tem crescido com contribuições da comunidade global.

#### 1.1.4 A Importância do R no Mercado

Dados dos anos de 2013 e 2014 indicam que o R ocupou o segundo lugar entre as 
linguagens de programação mais populares, ficando atrás apenas do Python. 
Outro fator importante é o crescimento no número de pacotes desenvolvidos 
pela comunidade para análises diversas.

Empresas como **Samsung**, **Janssen** e até mesmo a **NASA** utilizam o R 
em suas operações. Isso demonstra como o domínio dessa linguagem pode ser um 
grande diferencial competitivo para profissionais em busca de oportunidades 
em grandes organizações multinacionais.

#### 1.1.5 Instalação do R

Para iniciar, é preciso instalar o R no seu computador. Siga o passo a passo:

1. Acesse o site oficial: [R Project](https://www.r-project.org/)
2. Clique no menu **CRAN**, no canto superior esquerdo.
3. Escolha um espelho (mirror) no Brasil, como o da **Fundação Oswaldo Cruz**.
4. Selecione seu sistema operacional (Windows, macOS ou Linux).
5. Clique na opção **base** para fazer o download da versão mais recente (ex: 4.2.1).
6. Após o download, execute o instalador e permita a instalação do programa.

#### 1.1.6 Instalando o RStudio

Apesar de o R ser funcional, sua interface pode ser pouco amigável para 
iniciantes. Por isso, recomendamos instalar também o **RStudio**, um ambiente 
de desenvolvimento integrado (IDE) que proporciona uma experiência mais 
organizada e eficiente.

Passos para instalar o RStudio:

1. Acesse: [rstudio.com](https://www.rstudio.com/)
2. No menu superior direito, clique em **Products** > **RStudio**.
3. Escolha a opção gratuita: **RStudio Desktop**.
4. Clique em **Download**.
5. Escolha seu sistema operacional (Windows, macOS, Ubuntu, Fedora, OpenSUSE).
6. Baixe e execute o instalador.

#### 1.1.7 Conhecendo a Interface do RStudio

O RStudio se diferencia por sua organização em **quatro painéis principais**:

1. **Editor de Código** (superior esquerdo): local onde os scripts são escritos 
e editados. Scripts são sequências de comandos que o R executa.

2. **Environment e History** (superior direito):

   * *Environment*: exibe os objetos criados na sessão.
   * *History*: mostra o histórico de comandos utilizados.

3. **Console** (inferior esquerdo): exibe os resultados dos comandos.

4. **Files, Plots, Packages, Help, Viewer** (inferior direito): traz diversas 
funcionalidades úteis que serão exploradas ao longo do curso.

Esses painéis exclusivos do RStudio tornam o aprendizado mais visual e eficiente.


#### 1.1.8 Conclusão

Essa foi nossa aula introdutória, cobrindo a instalação do R e do RStudio e 
um panorama geral do que será abordado no curso. Agora que já temos nosso 
ambiente de trabalho pronto, estamos preparados para mergulhar no universo 
da programação com R. Nos vemos na próxima aula, onde começaremos a explorar os 
primeiros comandos dessa poderosa linguagem.

### 1.2 Primeiros Passos com R: Cálculos Simples, Ajuda com Funções e Criação de Objetos

#### 1.2.1 Introdução: Explorando o Básico no R

Olá, pessoal! Tudo certo? Depois de aprendermos como instalar o **R** e o 
**RStudio**, chegou o momento de colocar a mão na massa. Nesta etapa do curso, 
vamos explorar os **primeiros usos no R**, começando por tarefas básicas 
como realizar cálculos matemáticos, buscar ajuda sobre funções e armazenar 
resultados em objetos. Esses são passos fundamentais para quem está dando os 
primeiros cliques no mundo da programação com R.

#### 1.2.2 Realizando Cálculos no Console do R

O **console** — também conhecido como **prompt** — é o espaço onde digitamos 
comandos. Ao abrir o R, você verá o cursor piscando, aguardando sua instrução. 
Vamos começar com um exemplo simples: calcular quanto é **10 dividido por 5**.

Para isso, digitamos:

```{r}
10 / 5
```

E então pressionamos **Enter**.

O resultado exibido será `2`. Observe que:

* O console retorna o valor do cálculo abaixo do comando digitado.
* O **History** (histórico) registra esse comando.
* O **Environment** continua vazio, pois não foi criado nenhum objeto — 
apenas foi feito um cálculo momentâneo.

#### 1.2.3 Utilizando Funções Simples: Raiz Quadrada

Vamos testar agora uma função incorporada no R: o cálculo da **raiz quadrada** 
de um número. Para isso, usamos a função `sqrt()`.

Digite:

```{r}
sqrt(9)
```

E pressione Enter. O resultado será `3`.

Mais uma vez, o resultado é exibido no console, o histórico foi atualizado com 
o novo comando, mas o ambiente segue vazio, já que ainda não estamos armazenando valores em objetos.

#### 1.2.4  Como Obter Ajuda no R

Se você não souber como usar uma função, como a `sqrt()`, o R oferece duas 
formas práticas de acessar informações sobre ela:

* Usando o ponto de interrogação:

```{r}
?sqrt
```

Esse comando abrirá, no **Painel 4** (canto inferior direito do RStudio), a 
documentação da função, incluindo:

* Nome e descrição da função
* Sintaxe e argumentos esperados
* Detalhes de funcionamento
* Referências
* Funções relacionadas
* Exemplos de uso

* Usando a função `help()`:

```{r}
help(sqrt)
```

Esse comando tem o mesmo efeito: abrirá a documentação da função `sqrt()` 
para consulta.

#### 1.2.5 Criando e Utilizando Objetos no R

Realizar cálculos é ótimo, mas e se quisermos **guardar os resultados** para 
reutilizá-los depois? É aí que entram os **objetos**. Criar objetos no R é 
como guardar um valor dentro de uma caixa com nome. 
Sempre que você chamar essa “caixa”, terá acesso ao conteúdo guardado.

Regras para criar objetos:

* O nome pode ser uma letra ou palavra.
* O R **diferencia letras maiúsculas de minúsculas**. 
Portanto, `x` e `X` são objetos diferentes.

Exemplo: Criando um vetor numérico

Vamos criar um objeto chamado `x` que contém uma amostra de cinco números:
`2`, `3`, `4`, `5.1` e `3.2`. 

Lembre-se: no R, **usamos ponto (.) como separador decimal**, e 
**vírgula (,) para separar os elementos**.

O comando será:

```{r}
x <- c(2, 3, 4, 5.1, 3.2)
```

Ou:

```{r}
x = c(2, 3, 4, 5.1, 3.2)
```

Após pressionar Enter, o **Environment** (ambiente) deixará de estar vazio. 
Ele mostrará:

* Um objeto chamado `x`
* Tipo: **numérico**
* Tamanho: **5 elementos**
* Valores armazenados

Para visualizar o conteúdo de `x`, digite:

```{r}
x
```

Se você tentar digitar `X` (com maiúscula), não obterá o mesmo resultado, 
pois o objeto foi criado com letra minúscula.

#### 1.2.6 Conclusão

Nesta aula, aprendemos a:

* Executar **cálculos simples** no console do R
* Utilizar a função `sqrt()` e entender seu retorno
* Obter **ajuda sobre funções** com `?` e `help()`
* Criar **objetos** para armazenar dados

Esses fundamentos são essenciais para continuar avançando na programação com R. 
No próximo encontro, vamos explorar a **criação de scripts**, 
para automatizar tarefas e organizar melhor os nossos códigos.

### 1.3 Automatizando seu Código: Como Criar e Utilizar Scripts no R com Eficiência

#### 1.3.1 Introdução: De Comandos Avulsos a Rotinas Automatizadas

Olá a todos! Se na última aula exploramos os **cálculos simples** e a 
**criação de objetos** no R, agora vamos dar um passo essencial na jornada 
da programação: aprender a **criar e utilizar scripts**. 
Essa prática transforma a experiência de codificação, tornando-a mais 
organizada, reutilizável e eficiente.

#### 1.3.2 Por Que Utilizar Scripts no R?

Até aqui, todos os comandos foram digitados diretamente no **console** do R. 
Embora seja simples para tarefas pontuais, repetir comandos manualmente não é
prático — especialmente quando o volume de código aumenta. Além disso, fica 
fácil se perder em meio a linhas soltas e resultados isolados.

Para resolver esse problema, usamos **scripts**, também chamados de **rotinas**. 
Com eles, podemos agrupar códigos, documentar nossos processos e reaproveitá-los
sempre que necessário, sem retrabalho.

#### 1.3.3 Acessando o Editor de Códigos

Para criar scripts no **RStudio**, usamos a **tela 1**, o **editor de códigos**. 
Para acessá-lo, basta clicar no ícone correspondente na interface do RStudio. 
Assim que estiver aberto, o editor estará pronto para receber os comandos.

Antes de começarmos a escrever código, é **fundamental escolher um diretório de trabalho** 
— o famoso *working directory*. Essa etapa é essencial tanto para armazenar 
quanto para importar arquivos corretamente, evitando erros comuns relacionados 
a caminhos de pastas.

#### 1.3.4 Definindo o Diretório de Trabalho

Para configurar seu diretório de trabalho, siga este passo a passo:

1. No menu superior, clique em **Session**.
2. Selecione **Set Working Directory**.
3. Clique em **Choose Directory**.
4. Escolha o local em seu computador onde deseja armazenar seus arquivos.
   No exemplo, criamos uma nova pasta em "Documentos" chamada `RotinasRAluno`.
5. Clique em **Open**.

O console exibirá uma mensagem confirmando a mudança de diretório, garantindo 
que todos os arquivos serão armazenados e lidos a partir dessa pasta.

#### 1.3.5 Criando um Novo Script no R

Agora que o diretório está definido, vamos criar nosso primeiro script:

1. Vá até a aba **Files**.
2. Selecione **New File** > **R Script**.

Uma nova aba será aberta no editor de códigos. Nesse espaço, você poderá 
escrever todos os comandos que desejar, com a vantagem de poder salvá-los e 
reutilizá-los.

#### 1.3.6 Escrevendo e Executando Comandos

Vamos aproveitar os comandos da aula anterior (também disponíveis no material 
“Insight 38”) e inseri-los no editor. Você pode digitá-los manualmente ou 
copiá-los e colá-los no script.

Para **executar os comandos** diretamente do editor:

* Posicione o cursor sobre a linha desejada.
* Pressione **Ctrl + Enter** ou clique em **Run**.

Repita o processo para todas as linhas do script.

**Dica importante:** ao escrever `#` antes de um texto, o R entende que se 
trata de um **comentário**. O texto aparece em **verde** e não é interpretado 
como código. Isso é excelente para documentar e explicar o que cada trecho do 
script faz.

Além disso, para cada linha executada no editor (tela 1), o comando aparece 
automaticamente no **console** (tela 3), com o resultado exibido logo abaixo.

#### 1.3.7 Salvando seu Script

Para salvar seu trabalho:

1. Clique no ícone azul de salvar.
2. Dê um nome ao arquivo — por exemplo, `RotinaAula1`.
3. O script será salvo com extensão `.R` (como `RotinaAula1.R`).

Esse arquivo poderá ser **compartilhado, transferido entre computadores, editado e reexecutado** 
sempre que necessário.

#### 1.3.8 Abrindo e Reexecutando um Script

Vamos testar o processo de abertura do script:

1. Feche a aba do script atual.
2. Vá em **File** > **Open File**.
3. Navegue até o local onde o arquivo foi salvo (no exemplo: “Documentos” > `RotinaAula1.R`).
4. Selecione o script e clique em **Open**.
5. Para reexecutar os comandos, use novamente **Ctrl + Enter** ou o botão **Run**.

O resultado será exatamente o mesmo da execução anterior, mostrando o poder de **reutilização** dos scripts.

#### 1.3.9 Conclusão

Nesta aula, aprendemos a:

* **Definir um diretório de trabalho**
* **Criar e editar scripts**
* **Executar comandos diretamente do editor**
* **Adicionar comentários no código**
* **Salvar e reabrir scripts com facilidade**

A criação de scripts marca uma transição importante no uso do R — de um uso 
pontual para uma prática mais estruturada e escalável. Nos vemos na próxima 
aula, onde abordaremos as **operações básicas no R**. 


## Unidade 2 - Operações básicas de programação

### **2.1 Introdução à Programação em R: Módulo da Divisão, Condicionais e Funções**

A programação é uma habilidade essencial em diversas áreas do conhecimento, e compreender seus conceitos básicos é o primeiro passo para utilizá-la de forma eficiente. Neste artigo, apresentaremos de forma didática os principais pontos abordados na aula introdutória sobre programação em R, incluindo o conceito de módulo da divisão, estruturas condicionais com *if-else* e o uso de funções para otimizar o código.

## **O que é o Módulo da Divisão?**

O módulo da divisão é uma operação matemática que retorna o **resto** da divisão entre dois números. Matematicamente, expressamos essa operação como:

> **y = w mod x**

Nesse caso, **y** representa o módulo (ou resto) da divisão de **w** por **x**.

Em R, o operador utilizado para essa operação é o símbolo de porcentagem duplicado: `%%`. Essa operação é muito útil, por exemplo, para identificar se um número é **par** ou **ímpar**, pois um número é par quando o resto da sua divisão por 2 é igual a zero.

## **Exemplo Prático: Calculando o Módulo da Divisão no R**

### **Exemplo 1: 10 dividido por 3**

Para realizar esse cálculo no R, criamos dois objetos:

```{r}
num1 <- 10
num2 <- 3
```

Realizamos a divisão normalmente:

```{r}
num1 / num2
```

**Resultado:** `3.333333`

Agora, aplicamos o operador de módulo:

```{r}
num1 %% num2
```

**Resultado:** `1`

Ou seja, o resto da divisão de 10 por 3 é igual a 1.

## **Utilizando Funções para Reaproveitar Código**

Também podemos automatizar esse processo criando uma **função**, o que torna o código mais eficiente e reaproveitável. No exemplo da aula, foi criada a função `modm`:

```{r}
modm <- function(num1, num2) {
  cat("Divisão:", num1 / num2, "\n")
  cat("Resto:", num1 %% num2, "\n")
}
```

Para utilizá-la, basta chamar a função passando os valores desejados:

```{r}
modm(10, 3)
```

**Saída:**

```
Divisão: 3.333333 
Resto: 1 
```

Vale lembrar que a ordem dos argumentos altera o resultado. Por exemplo:

```{r}
modm(3, 10)
```

**Saída:**

Divisão: 0.3 
Resto: 3 

Outro exemplo prático seria:

```{r}
modm(9, 3)
```

**Saída:**

Divisão: 3 
Resto: 0 

Neste caso, como o resto é zero, a divisão é exata.

## **Identificando Números Pares e Ímpares com Condicionais**

Além de calcular o módulo, podemos utilizar **estruturas condicionais** para identificar automaticamente se um número é par ou ímpar.

### **Exemplo 2: Verificando Paridade de um Número**

Primeiro, realizamos o cálculo manualmente:

```{r}
num1 <- 15
num2 <- 2
num1 / num2
num1 %% num2
```

Como o resto é igual a 1, sabemos que o número é ímpar.

### **Automatizando com If-Else**

Para automatizar esse processo:

```{r}
num1 <- 16

if (num1 %% 2 == 0) {
  print("Número par")
} else {
  print("Número ímpar")
}
```

**Saída:**

[1] "Número par"

Esse código verifica o resto da divisão de `num1` por 2. Se o resto for zero, o número é par; caso contrário, é ímpar.

## **Criando Função para Verificar Paridade**

Podemos ainda transformar esse código em uma função:

```{r}
modmpar <- function(num1) {
  if (num1 %% 2 == 0) {
    print("Número par")
  } else {
    print("Número ímpar")
  }
}
```

Chamando a função:

```{r}
modmpar(16)
```

**Saída:**

[1] "Número par"

## **Conclusão**

Nesta aula introdutória, aprendemos conceitos fundamentais de programação no R:

✅ O que é o **módulo da divisão** e como aplicá-lo;

✅ A importância de **funções** para reutilizar código;

✅ Como utilizar **estruturas condicionais** (*if-else*) para criar programas que tomam decisões automaticamente.

Esses conceitos formam a base para desenvolver códigos mais complexos e eficientes. Na próxima aula, continuaremos explorando recursos essenciais da linguagem R.

### **2.2 Estruturas Condicionais em R: Guia Prático e Exemplos Detalhados**

As estruturas condicionais são fundamentais para criar programas que tomam decisões com base em comparações lógicas. Neste artigo, apresentamos um guia completo e didático sobre o uso dessas estruturas na linguagem R, incluindo o uso de operadores condicionais, comandos `if`, `else`, `ifelse` e `else if`, sempre acompanhados de exemplos práticos e explicações claras.

## **O que são Estruturas Condicionais?**

Estruturas condicionais são responsáveis por verificar se determinada afirmação ou comparação entre valores é **verdadeira** ou **falsa**, e a partir disso, executar comandos específicos. Elas permitem que o programa siga caminhos diferentes conforme os dados de entrada, sendo indispensáveis na construção de programas dinâmicos.

Na tabela a seguir, destacamos alguns dos principais **operadores condicionais** utilizados em R:

| Operador | Significado    |
| -------- | -------------- |
| `==`     | Igualdade      |
| `<`      | Menor que      |
| `>`      | Maior que      |
| `<=`     | Menor ou igual |
| `>=`     | Maior ou igual |
| `!=`     | Diferente de   |

## **Estrutura Condicional Simples: O Comando `if`**

A estrutura básica do `if` no R é:

```{r}
if (condição) {
  comando
}
```

### **Exemplo 1: Verificando se um Número é Menor que 10**

Criamos um objeto chamado `num` com valor 8:

```{r}
num <- 8

if (num < 10) {
  print("O número é menor que 10")
}
```

**Saída:**

```
[1] "O número é menor que 10"
```

Também poderíamos apenas executar:

```{r}
num < 10
```

Nesse caso, o console retorna `TRUE` ou `FALSE`, indicando se a condição é satisfeita.

### **Transformando em Função**

Criamos uma função para reaproveitar o código:

```{r}
n10 <- function(num) {
  if (num < 10) {
    print("O número é menor que 10")
  }
}
```

**Testando a função:**

```{r}
n10(8)
```

**Saída:**

```
[1] "O número é menor que 10"
```

Se inserirmos um número igual ou maior que 10, nada será impresso, pois a função só trata o caso em que o número é menor que 10.

## **Exemplo Prático: Verificando se um Carro é Novo**

O conceito pode ser aplicado em outros contextos. Suponha que queremos identificar se um carro é considerado novo, sendo novo aquele com menos de 3 anos de uso.

### **Exemplo 2:**

```{r}
tempo <- 2

if (tempo < 3) {
  print("O carro é novo")
}
```

**Transformando em função:**

```{r}
carroNovo <- function(tempo) {
  if (tempo < 3) {
    print("O carro é novo")
  }
}
```

**Testes:**

```r
carroNovo(2)  # Saída: O carro é novo
carroNovo(8)  # Sem saída, pois o carro não atende à condição
```

## **Estrutura Condicional Composta: `if` e `else`**

Quando queremos executar um comando caso a condição seja **falsa**, usamos o `else`:

```{r}
if (condição) {
  comando_se_verdadeiro
} else {
  comando_se_falso
}
```

### **Exemplo 3: Verificando se um Número é Menor que 10 ou no Mínimo 10**

```{r}
num <- 8

if (num < 10) {
  print("O número é menor que 10")
} else {
  print("O número é no mínimo 10")
}
```

**Transformando em função:**

```{r}
n10 <- function(num) {
  if (num < 10) {
    print("O número é menor que 10")
  } else {
    print("O número é no mínimo 10")
  }
}
```

**Testes:**

```{r}
n10(8)   # Menor que 10
n10(12)  # No mínimo 10
```

## **Exemplo Prático: Carro Novo ou Velho**

Utilizando `if` e `else`:

```{r}
tempo <- 8

if (tempo < 3) {
  print("O carro é novo")
} else {
  print("O carro é velho")
}
```

### **Função com Entrada do Usuário**

Também é possível perguntar ao usuário:

```{r}
tempo <- as.numeric(readline(prompt = "Quantos anos tem o carro? "))

if (tempo < 3) {
  print("O carro é novo")
} else {
  print("O carro é velho")
}
```

## **Estrutura Simplificada: O Comando `ifelse`**

O `ifelse` torna o código mais compacto:

```{r}
tempo <- 5
resultado <- ifelse(tempo <= 3, "O carro é novo", "O carro é velho")
print(resultado)
```

Também podemos incluir essa lógica em uma função:

```{r}
carroNovoOuVelho <- function(tempo) {
  print(ifelse(tempo <= 3, "O carro é novo", "O carro é velho"))
}
```

**Testes:**

```{r}
carroNovoOuVelho(2)  # Novo
carroNovoOuVelho(5)  # Velho
```

## **Exemplo Matemático: Cálculo da Média com Condicional**

Criamos uma função que calcula a média entre duas notas e exibe a mensagem adequada:

```{r}
mediaAluno <- function(n1, n2) {
  media <- (n1 + n2) / 2
  print(media)
  
  if (media >= 6) {
    print("Parabéns, você foi aprovado!")
  } else {
    print("Estude mais, você foi reprovado.")
  }
}
```

**Testes:**

```{r}
mediaAluno(5, 8)  # Média 6.5, aprovado
mediaAluno(3, 8)  # Média 5.5, reprovado
```

## **`else if`: Lidando com Múltiplas Condições**

Quando há mais de duas possibilidades, usamos o `else if`:

### **Exemplo 4:**

```{r}
num <- 10

if (num < 10) {
  print("Menor que 10")
} else if (num == 10) {
  print("Igual a 10")
} else {
  print("Maior que 10")
}
```

### **Função com `else if`:**

```{r}
verificaNumero <- function(num) {
  if (num < 10) {
    print("Menor que 10")
  } else if (num == 10) {
    print("Igual a 10")
  } else {
    print("Maior que 10")
  }
}
```

**Testes:**

```{r}
verificaNumero(8)   # Menor que 10
verificaNumero(10)  # Igual a 10
verificaNumero(15)  # Maior que 10
```

## **Conclusão**

Nesta aula, aprofundamos o entendimento das **estruturas condicionais** em R, explorando:

✅ Operadores de comparação;

✅ Estruturas simples com `if`;

✅ Estruturas compostas com `if` e `else`;

✅ O uso eficiente do `ifelse`;

✅ A construção de condições mais elaboradas com `else if`;

✅ Aplicações práticas, como verificação de idade de um carro ou cálculo de médias escolares.

O domínio dessas estruturas é essencial para construir programas mais robustos e capazes de tomar decisões de forma automática. Continue acompanhando as próximas aulas para avançar ainda mais no aprendizado da linguagem R.

### **2.3 # Entendendo Estruturas de Repetição no R: FOR e WHILE**

As estruturas de repetição são fundamentais na construção de programas eficientes e automatizados, especialmente quando lidamos com grandes volumes de dados. Nesta aula, vamos explorar de forma detalhada o funcionamento e a aplicação dos comandos **FOR** e **WHILE** na linguagem **R**, destacando exemplos práticos para fixar o conteúdo.

#### 2.3.1 Introdução às Estruturas de Repetição

O principal objetivo das estruturas de repetição é permitir que um determinado bloco de comandos seja executado diversas vezes, até que uma condição específica seja satisfeita. Essas estruturas, também chamadas de **laços de repetição** ou **loops**, são amplamente utilizadas para processar coleções de dados, como linhas de um arquivo ou registros de um banco de dados.

As duas estruturas de repetição mais comuns em R são o **FOR** e o **WHILE**.

#### 2.3.2 A Estrutura FOR

**Conceito e Sintaxe**

O **FOR** é, sem dúvida, a estrutura de repetição mais utilizada no R, pois é altamente versátil, sendo capaz de percorrer tanto sequências estáticas quanto sequências geradas dinamicamente por iteradores.

**Iteradores** são estruturas que permitem o acesso sequencial a uma coleção de elementos.

A sintaxe básica do FOR em R é:

```r
for (variável in sequência) {
  bloco_de_comandos
}
```

* **variável**: É a referência que receberá, a cada iteração, um valor diferente da sequência.
* **sequência**: Define os valores sobre os quais o laço irá iterar.
* **bloco\_de\_comandos**: São as operações que serão executadas em cada iteração.

**Exemplo Prático**

Vamos entender o uso do FOR através de um exemplo simples: exibir na tela a sequência de números de 1 a 5.

```r
for (i in 1:5) {
  print(i)
}
```

Nesse caso:

* A variável **i** assume, a cada iteração, um valor da sequência de 1 a 5.
* O comando `print(i)` exibe o valor atual de **i**.
* Esse processo se repete até que todos os valores da sequência sejam percorridos.

O resultado será:

```
[1] 1
[1] 2
[1] 3
[1] 4
[1] 5
```

**Usando a Função `seq()` no FOR**

A função **`seq()`** permite maior flexibilidade na criação de sequências numéricas.

Por exemplo:

```r
for (x in seq(1, 5, 1)) {
  print(x)
}
print("fim")
```

Neste caso:

* A função `seq(1, 5, 1)` gera uma sequência de 1 a 5 com passos de 1 em 1.
* Após o loop, a palavra **"fim"** é exibida para indicar o término da repetição.

A função `seq()` é extremamente útil, pois possibilita criar sequências personalizadas, controlando o início, o fim e o passo entre os elementos.

**Explorando a Função `seq()`**

A seguir, apresentamos alguns exemplos adicionais de uso da função `seq()` e comandos complementares:

```r
seq(1, 5)
```

Gera a sequência de 1 a 5.

```r
length(seq(1, 5))
```

Informa o comprimento da sequência, que é 5.

```r
seq(1, 5, by = 1)
```

Gera a mesma sequência de 1 a 5, informando explicitamente o passo.

**Atenção à Visualização no Console**

Quando geramos sequências muito longas, o console do R pode numerar as posições de cada elemento para facilitar a visualização. Por exemplo:

```r
seq(1, 2125)
```

Nesse caso, o console exibe os números em colunas e informa a posição inicial de cada linha entre colchetes, como:

```
 [1]    1    2    3 ... 
[12] 2125
```

Essa numeração é apenas visual e não interfere no código ou no funcionamento do programa.

### **Sequência Padrão sem Especificar o Passo**

Quando utilizamos `seq(17)` sem especificar outros parâmetros, o R entende que queremos uma sequência de 1 até 17, com passo de 1 em 1.

#### 2.3.3 A Estrutura WHILE

**Conceito e Sintaxe**

Diferentemente do FOR, a estrutura **WHILE** executa um bloco de comandos enquanto uma condição for verdadeira.

A sintaxe é:

```r
while (condição) {
  bloco_de_comandos
}
```

Quando a condição se torna falsa, o loop é interrompido.

**Exemplo Prático**

Criando uma sequência de 1 a 10 com o WHILE:

```r
x <- 1
while (x < 11) {
  print(x)
  x <- x + 1
}
```

Explicando o código:

* Inicializamos a variável **x** com o valor 1.
* Enquanto **x** for menor que 11, o valor é impresso e incrementado em 1.
* O loop termina quando **x** atinge o valor 11.

**Função com WHILE**

Também podemos encapsular a lógica do WHILE dentro de uma função:

```r
minhaSequencia <- function(num1, num2, pula) {
  while (num1 < num2) {
    print(num1)
    num1 <- num1 + pula
  }
  print("fim")
}
```

Chamando a função:

```r
minhaSequencia(1, 11, 1)
```

O resultado será a exibição dos números de 1 a 10, seguidos da palavra **"fim"**.

#### 2.3.5 Conclusão

Nesta aula, aprendemos sobre duas estruturas fundamentais para automatizar tarefas repetitivas no R:

✅ **FOR**: Ideal para laços com número de repetições previamente determinado.

✅ **WHILE**: Recomendado para situações em que o término depende do resultado de uma condição.

Esses conceitos são essenciais para trabalhar com manipulação de dados, automação de tarefas e construção de algoritmos eficientes no R.

Na próxima aula, avançaremos no estudo dos principais objetos utilizados na linguagem R. Até lá!


```{r}
for (i in seq(1, 5)) {
    print(i)
}

gera <- function(num1, num2, passo) {
    for (x in seq(num1, num2, passo)) {
        print(x)
    }
    print("FIM")
}

gera(1, 5, 1)

?seq

seq(0, 1, length = 5)

seq(0, 1, by = 0.25)

seq(1, 9, by = 2)

seq(1, 9, by = pi)

seq(1, 6, by = 3)

seq(1.575, 5.125, by = 0.05)

seq(17)

x <- 1

while (x < 11) {
    print(x)
    x <- x + 1
}

gera <- function(num1, num2, passo) {
    while (num1 < num2) {
        print(num1)
        num1 <- num1 + passo
    }
    print("FIM")
}

gera(1, 11, 1)
```

## Unidade 3 - Principais objetos e funcionalidades

## Unidade 4 - Elaboração e customização de gráficos

## Unidade 5 - Aplicações básicas em Estatística

## Bibliografia

* ALBERT, J. Bayesian Computation with R, Springer., 2007.

* CLAUDE, J. Morphometrics with R, Springer, 2008.

* COOK, D.; SWAYNE, D. F. Interactive and Dynamic Graphics for Data Analysis with R, Springer, 2007.

* CRAWLEY, M. J. The R Book, John Wiley & Sons Ltd, 2007.

* HENRY, M.; STEVENS, H. A Primer of Ecology with R, Springer, 2009.

* OLIVEIRA, P. F.; GUERRA, S.; MCDONNELL, R. Ciência de Dados com R: Introdução. Brasília: Editora IBPAD, 2018.

* R CORE TEAM (2019). R: A language and environment for statistical computing, R Foundation for Statistical Computing, Vienna, Austria. Disponível em: <https://www.r-project.org/>. Acesso em 22 jun. 2020.

* ROBERT, C. P.; CASELLA, G. Introducing Monte Carlo Methods with R, Springer, 2010.

* SOETAERT, K.; CASH, J.; MAZZIA, F. Solving differential equation in R. Springer, 2012.

* TATTAR, P. N.; RAMAIAH, S.; MANJUNATH, B. G. A course in Statistics with R, John Wiley & Sons, 2016.

* VANCE A. Data Analysts Captivated by R's Power. Disponível em: <https://www.nytimes.com/2009/01/07/technology/business-computing/07program.html?_r=0>. Acesso em 22 jun. 2020.

* VERZANI, J. Getting Started with RStudio, O'Reilly Media, Inc., 2011.

* WICKHAM, H. ggplot2: Elegant Graphics for Data Analysis, Springer, 2009.

* WILKINSON, L. The Grammar of Graphics. Springer-Verlag New York, 2 ed, 2005. 691 p, doi 10.1007/0-387-28695-0

