---
title: "R para Análise de Dados"
output: html_document
---

```{r setup, include=FALSE}
knitr::opts_chunk$set(echo = TRUE)
```

## Módulo 1

### 1.1 Conhecendo o R

<https://youtu.be/YK4PeQXC8eo>

### 1.2 Material Didático

<https://youtu.be/rsdEvgABhkc>

### 1.3 Configuração do Ambiente de Trabalho

<https://youtu.be/Qb0DQwJ_vdg>

### 1.4 Configuração do ambiente no windows

<https://youtu.be/u3KJehejfW4>

### 1.5 Configuração do ambiente no gnu linux

<https://youtu.be/DNcIv-eW44k>

### 1.6 Conhecendo o Rstudio IDE

<https://youtu.be/3ChrS9X4xYI>

## Módulo 2

### 2.1 Ambientação ao R

<https://youtu.be/a7J23ki3WGg>

### 2.2 Execução em modo repl e batch

<https://youtu.be/3X4Wkl8_TXA>

### 2.3 Instruções e comentários

<https://youtu.be/a-0ihq32UqM>

### 2.4 Atribuição e espaço de trabalho

<https://youtu.be/7Nkkl0cjo_o>

### 2.5 Ordem de procura e namespaces

<https://youtu.be/mu2vpVX1RDs>

### 2.6 Diretório de trabalho

<https://youtu.be/PDWjL0apnX8>

### 2.7 Arquivos da linguagem R

<https://youtu.be/jdjTttmz9yw>

### 2.8 Instalação e uso de pacotes

<https://youtu.be/3ZmyG-KdtZQ>

### 2.9 Acesso à documentação

<https://youtu.be/X5ncmaczedY>

### 2.10 O guia de sobrevivência do iniciante

<https://youtu.be/JXWF2UTn9Ng>

## Módulo 3

### 3.1 Aritmética básica

<https://youtu.be/K_Gvu73FEkI>

### 3.2 Operações matemáticas

<https://youtu.be/-ELZnmkETD0>

### 3.3 Comparações e operadores lógicos

<https://youtu.be/hMQjZWaH0ls>

### 3.4 Cartões de referência

<https://youtu.be/st2g4wOza-c>

### 3.5 Operações com vetores

<https://youtu.be/mnaoBQhAoM8>

### 3.6 Classes e métodos

<https://youtu.be/aDoxVKUM2js>

### 3.7 Sequências e repetições

<https://youtu.be/RaqtQ2VstdE>

### 3.8 Seleção e modificação de vetor

<https://youtu.be/hLum5M7lh1k>

### 3.9 Funções estatísticas

<https://youtu.be/LsIzA6UMf6U>

## Módulo 4

### 4.1 Estrutura de controle if else

<https://youtu.be/Guw7NSEIPgA>

```{r}
faltas <- 10

nota <- 70

if (nota >= 70 & faltas <- 15) {
    result <- "Aprovado"
} else if (nota < 70) {
    result <- "Reprovado por nota"
} else {
    result <- "Reprovado por faltas"
}
result
```

```{r}
h <- 8

if (h >= 6 & h < 12) {
    saudacao <- "Bom dia"
} else if (h >= 12 & h < 18) {
    saudacao <- "Boa tarde"
} else if (h >= 18 & h < 24) {
    saudacao <- "Boa noite"
} else {
    saudacao <- "Não enviar mensagem"
    stop(saudacao)
}
```

### 4.2 Estrutura de controle if else aplicação

<https://youtu.be/2ZB9SQovVB0>

```{r}
#---- IF ELSE cidade -----------------------------------------------------------

grupo_em <- c("Gi=oiás", "Minas Gerais", "Rondônia", "Roraima",
              "Santa Catarina", "São Paulo", "Sergipe")

grupo_na <- c("Bahia", "Paraíba")

estado <- "Sergipe"
estado <- "Rio de Janeiro"
estado <- "Bahia"
estado <- "Inglaterra"

if (estado %in% grupo_em) {
    msg <- paste("para vocẽ que mora em ", estado)
} else if (estsado %in% grupo_na) {
    msg <- paste("para vocẽr que nora na", estado)
} else {
    msg <- paste("para você que mora no", estado)
}
```

### 4.3 Estrutura de controle switch

<https://youtu.be/8grSc-AmfV8>

```{r}
tipo <- "aritmetica"

x <- 1:10

switch(tipo, 
       "aritmetica" = {
           mean(x)
       },
       "harmonica" = {
           length(x)/sum(1/x)
       },
       "geometrica" = {
           prod(x)^(1/length(x))
       },
       {
           NA_real_
       })


findInterval(5.5, c(0, 2, 5, 10, Inf))
```

### 4.4 Versões vetoriais das estruturas de controle

<https://youtu.be/OEaA5aF_kuM>

```{r}
# notas dos alunos

notas <- c("Ana" = 89, "Márcia" = 81,
           "Tiago" = 65, "Rodrigo" = 35)

# usando IF-ELSE vetorial
ifelse(notas >= 70, "Aprovado",
       ifelse(notas >= 40, 
              "Exame", 
              "Reprovado"))


# usando switch vetorial
dplyr::case_when(notas >= 70 ~ "Aprovado",
                 notas >= 40 ~ "Exame",
                 TRUE ~ "Reprovado")

```

### 4.5 Estrutura de repetição for

<https://youtu.be/R3D5rn5IkSo>

```{r}
tx_juros <- 0.01

n_meses <- 12

rend <- numeric(n_meses)

rend[1] <- 100

for (i in 2:n_meses) {
    rend[i] <- rend[i - 1] * (1 + tx_juros)
}

rend

y <- c(1,2, 1, 4, 0, NA, 3, 2, 4)

s <- 0

for (i in y)
    if (s > 10) break
    if (is.na(i)) next
    s < s + i
    print(i)


n <- 20

x <- numeric(n)

x[1] <- 1
x[2] <- 1

for (i in 3:n) {
    x[i] <- x[i - 1] + x[i - 2]
}

x

invest <- 1000

juros <- c(5430, 4936, 4688, 5183, 5430, 4668, 5678, 5017, 4638) / (1000 * 100)

juros

for (j in juros) {
    invest <- invest * (1 + j)
    cat("Taxa do mês: ", j, "\t Valor: ", invest, "\n")
}

invest

```


### 4.6

<>

```{r}

```


### 4.7

<>

```{r}

```


### 4.8

<>

```{r}

```

## Módulo 5

## Módulo 6

## Módulo 7

## Módulo 8

## Módulo 9

## Módulo 10

